臺灣臺南地方法院民事裁定
109年度消債職聲免字第53號 
聲  請  人
即債務人    張素梅  

代  理  人  黃文章律師（財團法人法律扶助基金會律師）
債  權  人  台北富邦商業銀行股份有限公司

代  表  人  程耀輝  


債  權  人  國泰世華商業銀行股份有限公司

代  表  人  郭明鑑  
債  權  人  元大商業銀行股份有限公司


代  表  人  翁健    
代  理  人  黃勝豐  
債  權  人  台新國際商業銀行股份有限公司

代  表  人  尚瑞強  
債  權  人  中國信託商業銀行股份有限公司


代  表  人  利明献  


債  權  人  萬榮行銷股份有限公司

代  表  人  許勝發  
債  權  人  滙誠第一資產管理股份有限公司

代  表  人  莊仲沼  

債  權  人  滙誠第二資產管理股份有限公司

代  表  人  莊仲沼  


債  權  人  新光行銷股份有限公司

代  表  人  李明新  
代  理  人  鄭穎聰  
債  權  人  臺灣銀行股份有限公司

代  表  人  邱月琴  


上列聲請人聲請消費者債務清理事件，經本院裁定清算程序終結
後移送裁定免責，本院裁定如下：
    主  文
聲請人張素梅應予免責。
    理  由
一、按法院為終止或終結清算程序之裁定確定後，除別有規定外
    ，應以裁定免除債務人之債務；法院裁定開始清算程序後，
    債務人有薪資、執行業務所得或其他固定收入，扣除自己及
    依法應受其扶養者所必要生活費用之數額後仍有餘額，而普
    通債權人之分配總額低於債務人聲請清算前2年間，可處分
    所得扣除自己及依法應受其扶養者所必要生活費用之數額者
    ，法院應為不免責之裁定。但債務人證明經普通債權人全體
    同意者，不在此限；債務人有下列各款情形之一者，法院應
    為不免責之裁定。但債務人證明經普通債權人全體同意者，
    不在此限：一、於7年內曾依破產法或本條例規定受免責。
    二、故意隱匿、毀損應屬清算財團之財產，或為其他不利於
    債權人之處分，致債權人受有損害。三、捏造債務或承認不
    真實之債務。四、聲請清算前2年內，因消費奢侈商品或服
    務、賭博或其他投機行為，所負債務之總額逾聲請清算時無
    擔保及無優先權債務之半數，而生開始清算之原因。五、於
    清算聲請前1年內，已有清算之原因，而隱瞞其事實，使他
    人與之為交易致生損害。六、明知已有清算原因之事實，非
    基於本人之義務，而以特別利於債權人中之一人或數人為目
    的，提供擔保或消滅債務。七、隱匿、毀棄、偽造或變造帳
    簿或其他會計文件之全部或一部，致其財產之狀況不真確。
    八、故意於財產及收入狀況說明書為不實之記載，或有其他
    故意違反本條例所定義務之行為，致債權人受有損害，或重
    大延滯程序，消費者債務清理條例（下稱消債條例）第132
    條、第133條、第134條分別定有明文。又消債條例之立法目
    的，在於使陷於經濟上困境之消費者，得分別情形依該條例
    所定重建型債務清理程序（更生）或清算型債務清理程序（
    清算）清理債務，藉以妥適調整其與債權人及其他利害關係
    人之權利義務關係，保障債權人之公平受償，並謀求消費者
    經濟生活之更生機會，從而健全社會經濟發展；消費者依清
    算程序清理債務，於程序終止或終結後，為使其在經濟上得
    以復甦，以保障其生存權，除另有上述消債條例第133條、
    第134條所規定不予免責之情形外，就債務人未清償之債務
    採免責主義（消債條例第1條、第132條立法理由參照）。　
    　　　
二、查聲請人前於民國107年12月31日具狀主張其無工作，僅靠
    子女給付之扶養費維生，收入約新臺幣（下同）15,000元，
    扣除必要支出後，僅餘2,500元，有不能清償債務之情形，
    且前向本院聲請債務清理之調解而調解不成立，爰依消債條
    例之規定向本院聲請清算，經本院以108年度消債清字第1號
    裁定自108年7月8日下午5時起開始清算程序。嗣因聲請人名
    下除如附表所示之保單解約金252,972元、醫療保險金給付9
    5,929元及坐落雲林縣○○鄉○○段000○000地號土地2筆外，別
    無其他財產，本院審酌附表編號1保單解約金及編號2醫療保
    險金給付合計348,901元，有處分實益，且業經國泰人壽保
    險股份有限公司解款到院，由本院分配予各債權人，另附表
    編號3所示之土地2筆（下稱系爭土地），均係聲請人於58年
    間因繼承所取得，聲請人持有之權利範圍均僅16分之1，且
    共有人數眾多；又系爭土地之現況均為水溝地，無經濟利用
    價值，長年無人管理使用；且依系爭土地之土地公告現值核
    算其財產價值，其中501地號土地為72,830元、803地號土地
    為18,740元，該土地價值甚微，聲請人不知悉該系爭土地曾
    否經法院強制執行拍賣，益證無論為共有人間或一般交易市
    場就系爭土地交易可能性均極低，變價不易，由本院司法事
    務官依消債條例第121條第1項規定，於109年7月13日以108
    年度司執消債清字第30號裁定聲請人之清算財產處分方法依
    附表所示內容進行，並依消債條例第127條第1項、第2項規
    定於109年8月20日以108年度司執消債清字第30號裁定清算
    程序終止等情，業據本院調取108年度消債清字第1號及108
    年度司執消債清字第30號卷宗查明無誤，則依消債條例第13
    2條規定，本院即應進行債務人應否免責之審理。
三、依消債條例第136條規定，本院為裁定前，應予債權人及債
    務人即聲請人陳述意見之機會，意見分述如下：
（一）聲請人陳述意見略以：聲請人無工作，亦無收入，且近一
      年來因腰部受傷，更無法工作，並無消債條例第134條所
      規定不予免責之情形，請准裁定免責。　　
（二）債權人台新國際商業銀行股份有限公司、中國信託商業銀
      行股份有限公司、滙誠第一資產管理股份有限公司、滙誠
      第二資產管理股份有限公司、元大商業銀行股份有限公司
      均具狀表示不同意債務人免責，並請求調查債務人是否有
      消債條例第133條、第134條各款所規定不予免責之情形等
      語。　　
（三）債權人台北富邦商業銀行股份有限公司、新光行銷股份有
      限公司均具狀表示不同意債務人免責，並請求調查債務人
      是否有消債條例第133條所規定不予免責之情形等語。
（四）債權人臺灣銀行股份有限公司具狀表示不同意債務人免責
      等語。　　　
（五）債權人國泰世華商業銀行股份有限公司、萬榮行銷股份有
      限公司均未具狀或到庭表示意見。　　　　　
四、經查：
（一）聲請人無消債條例第133條所定應不予免責之事由：
　  ⒈依消債條例第133條之規定觀之，審認本件聲請人是否具有
      消債條例第133條所定應不予免責之情形，即應審認其是
      否合於「於清算程序開始後債務人有薪資、執行業務所得
      或其他固定收入，扣除自己及依法應受其扶養者所必要生
      活費用之數額後仍有餘額」及「普通債權人之分配總額低
      於債務人聲請清算前2年間，可處分所得扣除自己及依法
      應受其扶養者所必要生活費用之數額」此兩要件。　
　　⒉聲請人主張其為家管，僅有子女給付之扶養費約15,000元
      ，並提出收入切結書、所有存摺影本、勞保資料影本、10
      5、106年度綜合所得稅各類所得資料清單等件為證（消債
      清字卷第13-16、66-68頁），除子女給付之扶養費約15,0
      00元之收入外，均無其他收入紀錄。又本院函詢臺南市政
      府，臺南市政府以府社助字0000000000號函覆債務人並不
      符合低收或中低收入戶資格，且不具身心障礙身分，未領
      取身心障礙者生活補助、住宅補貼方案（消債清字卷第69
      頁）。本院復函詢臺南市政府社會局，臺南市政府社會局
      以110年1月22日南市社助字第1100149230號函回覆債務人
      未領取任何補助（消債職聲免字卷第81頁）。另本院調閱
      聲請人之106、107年度稅務電子閘門財產所得調件明細表
      （消債職聲免字卷第130-133頁），亦均無所得紀錄。是
      聲請人目前每月之收入僅有子女給付之扶養費約15,000元
      ，堪予認定。又依消債條例第64條之2規定，以最近1年即
      110年衛生福利部所公告之臺南市每人每月最低生活費13,
      304元之1.2倍即15,965元認定每人每月最低生活費，尚屬
      合理，聲請人主張目前每月之必要支出約12,500元，未逾
      15,965元，應屬有據。則聲請人以前開收入，扣除每月必
      要生活費用之數額後，餘額約為2,500元（計算式：15,00
      0元－12,500元＝2,500元）。是以，債務人自108年7月8日
      下午5時本院裁定開始清算程序後，確有其他固定收入即
      子女扶養費，扣除自己必要生活費用之數額後，仍有餘額
      2,500元乙節，堪予認定。
　　⒊債務人聲請清算前2年可處分所得金額為360,000‬元：
　　　⑴按消債條例第133條所謂「可處分所得」應以債務人實際
        受交付而得自由運用之所得為限。　
　　　⑵聲請人聲請清算前2年間為自105年12月31日起至107年12
        月30日止，而聲請人主張其為家管，僅有子女給付之扶
        養費約15,000元，且本院查無聲請人有其他收入，已如
        前述，則聲請人聲請清算前2年間可處分所得為360,000
        ‬元（計算式：15,000元×24月＝360,000‬元）
　　　　，亦可認定。
　　⒋另債務人聲請清算前2年間（即自105年12月31日起至107年
      12月30日止）之必要生活費用（本件並無依法受債務人扶
      養之人）如下：
　　　⑴按臺南市政府公告106、107年臺南市每人每月最低生活
        費用每人每月為分別為11,448元、12,388元，其之1.2
        倍即分別為13,738元、14,866元（參酌消債條例第64條
        之2第1項規定）；聲請人自陳其每月個人必要生活費用
        為12,500元，未逾上開13,738元、14,866元之範圍，是
        本院認聲請人自105年12月31日起至107年12月30日止之
        每月必要生活費用以12,500元為可採。　　　
　　　⑵準此，聲請人聲請清算前2年間自己所必要生活費用為
　　　　300,000‬元（計算式：12,500元×24月＝300,000‬元）。
　　⒌從而，聲請人聲請清算2年間，可處分所得扣除自己所必要
      生活費用後，餘額為60,000元（計算式：360,000‬元－300
      ,000‬元＝60,000元），惟本件普通債權人之分配總額為34
      8,901元（如附表所示），顯高於債務人即聲請人於聲請
      清算前2年間之可處分所得扣除必要支出之數額，核與消
      債條例第133條規定應為不免責裁定之要件不合，自不得
      依該規定為不免責之裁定。　　　
（二）又消債條例關於清算程序係以免責主義為原則，不免責為
      例外，倘債權人主張債務人有消債條例第134條各款所定
      不免責之情事，自應由債權人就債務人有合於上開各款要
      件之事實，舉證以實其說。然本件債權人均未具體說明或
      提出相當事證加以證明，自難認債務人有消債條例第134
      條各款所定不免責事由之情事存在，故債務人並無消債條
      例第134條所定不免責事由之存在，堪可認定。
五、綜上所述，本件債務人既經法院為終結清算程序之裁定確定
    ，復查無消債條例第133條、第134條所定之不應免責情形存
    在，揆諸首揭說明，應以裁定免除債務人之債務，爰裁定如
    主文所示。
中　　華　　民　　國　　110 　年　　2 　　月　　22　　日
                  民事第五庭    法  官  盧亨龍
以上正本係照原本作成。
如對本裁定抗告須於裁定送達後10日內向本院提出抗告狀，並繳
納抗告費新臺幣1,000元（須附具繕本）。
中　　華　　民　　國　　110 　年　　2 　　月　　22　　日
                                書記官  謝婷婷　　　　　　　　　
附表：(幣別：新臺幣)
編號      清算財團財產  處分方式   1 國泰人壽保單解約金252,961元及解約後補配息11元，合計252,972元  由本院逕予分配   2 國泰人壽醫療保險金給付95,929元 由本院逕予分配   3 不動產 ㈠坐落雲林縣○○鄉○○段000地號土地(權利範圍16分之1)。 ㈡坐落雲林縣○○鄉○○段000地號土地(權利範圍16分之1)。 不予變價，發還予債務人